最高法院民事判決　　　　　　　　　　　　　　　　八十八年度台上字第三八四號
　　上　訴　人　立翔建設股份有限公司
　　法定代理人　徐享鑫
　　被 上訴 人　甲○○
右當事人間請求給付買賣價金事件，上訴人對於中華民國八十七年四月二十八日臺灣
高等法院第二審判決（八十七年度上字第二四七號），提起上訴，本院判決如左：
    主  文
原判決廢棄，發回臺灣高等法院。
    理  由
本件上訴人主張：被上訴人於民國八十四年五月三十日與伊簽訂房屋土地預定買賣契
約書（以下稱買賣契約書），向伊購買坐落苗栗縣公館鄉之「新公館」編號Ｂ三之房
地，嗣於八十五年二月六日交屋時，交付訴外人彭光明簽發，同年二月二十九日期，
面額新臺幣（以下同）八十萬五千八百七十元之支票乙紙，作為尾款之支付。票載發
票日前，被上訴人以存款不足，先給付現金三十萬元，取回前述支票，承諾餘款五十
萬五千八百七十元於三日內補付，詎迄未支付等情，爰依買賣關係，求為命被上訴人
如數給付及自八十五年三月三日起，按日以千分之一計付滯納金之判決。
被上訴人則以：上訴人移轉登記與伊之土地坪數不足，扣除不足坪數價款，伊已無庸
再支付價金等語，資為抗辯。
原審維持第一審所為上訴人敗訴判決，駁回其上訴，係以：被上訴人於八十四年五月
三十日，向上訴人購買苗栗縣公館鄉「新公館」編號Ｂ三之房地一戶，固有餘款五十
萬五千八百七十元尚未付清，惟系爭房地總價六百九十萬元，其中四百六十九萬元為
土地價款，約定買賣土地面積約三一‧一四坪，每坪單價應為十五萬零六百一十元，
上訴人移轉登記與被上訴人之土地面積為苗栗縣公館鄉○○段一九之三號土地面積六
九‧一五平方公尺所有權全部、同段一九號土地面積六九八‧七平方公尺之應有部分
一萬分之二九九及同段八三之七號土地面積三一‧七九平方公尺之應有部分一萬分之
二九九，共僅二七‧五二坪，較約定面積少三‧七三坪，按約定單價計算，應為五十
六萬一千七百七十五元，已多出於未付款。被上訴人拒付尾款，即非無據。上訴人雖
主張：其餘之三‧七三坪土地，係同段八二地號水利地，伊已交付被上訴人使用，應
計算於坪數之內，並無坪數不足情事云云。惟被上訴人向上訴人購買者係房屋基地所
有權，並非基地租賃權。上訴人向臺灣省農田水利會支付一百零二萬五千二百五十五
元，就令如其主張，已有償取得前開水利地之使用權，與租賃相當，得為交易之標的
，讓售於被上訴人，亦不能因此而認定被上訴人買受者係房屋基地租賃權或使用權。
何況，依臺灣省苗栗農田水利會收費收入書記載，上訴人係申請在一八、八二號水利
地架設人行橋，而支付建造費一百零二萬五千二百五十五元，並非支付使用水利地之
代價，尚難認與租賃相當。又臺灣省苗栗農田水利會致函上訴人稱：「貴公司函請座
落公館鄉○○段十九地號鄰接本會同段十八、八十二地號水利地架設橋涵變更使用者
乙案，經查貴公司可繼續使用該橋涵至使用年限截止日止」等語。函中所謂「可繼續
使用該橋涵至使用年限截止日止」云云，應係指可繼續使用該橋涵，至該橋涵之使用
年限截止日為止，亦非可永久使用該水利地。上訴人主張未過戶予被上訴人之三‧七
三坪土地，係同段八二號水利地之永久使用權或租賃權，伊已交付被上訴人使用，應
認已完全履行出賣人義務云云，尚無可採。又系爭房屋土地預定買賣契約第二條第一
款記載土地座落為「苗栗縣公館鄉○○段一八、一九、八二、八三等五十四筆地號建
築基地」。其中之一八、八二號土地為水利地，係供排水用，顯非建築基地；又非上
訴人所有，並不能當作建築基地，此由上訴人簽立切結書上載：「館３即Ｂ３水利地
面積約作點柒坪」，「本核准使用面積僅供通行、架橋及埋設設施，決不做為建
築基地之法定空地」等語，被上訴人簽立之切結書亦載稱：「館３即Ｂ３水利地面積
約作點柒坪」，「本水利地係灌排系統亦為本社區○○○○道，本人願意經常濬
疏保持水道暢通」，「使用者不得任意違章增建」等語自明。各該水利地既不得作為
建築基地或建築基地之法定空地，上訴人自不得以之為建築基地或建築基地之法定空
地出售予購買房地之被上訴人。茲上訴人主張將之出售予被上訴人，縱屬實在，上訴
人不能移轉各該土地所有權於被上訴人，即屬不能給付，縱曾交付，亦不能認已完全
履行出賣人義務。其不足之坪數三‧七三坪，價值既為五十六萬一千七百七十五元，
尚多於未付款五十萬五千八百七十元，被上訴人抗辯坪數不足，拒付尾款，並無不合
，已如前述。上訴人請求被上訴人給付系爭尾款，並計付滯納金，要難准許等詞，為
其判斷之基礎。
惟查：依上訴人提出之系爭買賣契約書顯示，於簽訂該契約書之同時，曾由上訴人簽
立切結書，上載：「館３即Ｂ３水利地面積約作點柒坪」，「本核准使用面積僅
供通行、架橋及埋設設施，決不做為建築基地之法定空地」等語，被上訴人亦簽立切
結書載稱：「館３即Ｂ３水利地面積約作點柒坪」，「本水利地係灌排系統亦為
本社區○○○○道，本人願意經常濬疏保持水道暢通」，「使用者不得任意違章增建
」各等語，作為系爭房屋土地預定買賣契約書之附件（見一審促字卷二○頁）。上訴
人主張：伊於被上訴人簽立買賣契約書時即言明土地坪數中有三‧七三坪為水利地，
係作為社區○○○○道使用，被上訴人不得任意違章增建，被上訴人簽約時知曉有水
利地之存在，且其買受之土地包括水利地之使用在內等語（見原審卷一五頁反面、一
六頁正面、四九頁正面），是否全無可採，尚非無進一步研求之餘地。原審對上訴人
上開主張未遑詳細審究，即為不利於上訴人之判斷，尚嫌疏略。上訴論旨，指摘原判
決不當，求予廢棄，非無理由。
據上論結，本件上訴為有理由。依民事訴訟法第四百七十七條第一項、第四百七十八
條第一項，判決如主文。
中      華      民      國    八十八    年      二      月    二十六    日
                              最高法院民事第五庭
                                  審判長法官  吳  啟  賓
                                        法官  洪  根  樹
                                        法官  謝  正  勝
                                        法官  劉  福  來
                                        法官  黃  熙  嫣
      右正本證明與原本無異
                                              書  記  官
中      華      民      國    八十八    年      三      月     十九     日
